臺灣士林地方法院民事判決
110年度訴字第720號
原      告  丙○○  
訴訟代理人  黃璧川律師
被      告  甲○○  
            乙○○  
訴訟代理人  楊擴擧律師
上列當事人間請求返還不當得利事件，本院於民國111年2月17日
言詞辯論終結，判決如下：
    主  文
原告之訴及假執行之聲請均駁回。
訴訟費用由原告負擔。
    事  實  及  理  由
壹、程序方面
    按訴狀送達後，原告不得將原訴變更或追加他訴，但被告同
    意、請求之基礎事實同一、不甚礙被告之防禦及訴訟之終結
    者，不在此限，民事訴訟法第255條第1項第1款、第2款、第
    7款定有明文。經查，本件原告於民國110年5月12日起訴時
    原依民法第179條不當得利返還請求權，聲明請求：一、被
    告甲○○應給付原告及如附表編號2至11所示之共有人新臺幣
    （下同）2,139,000元，並按年息百分之5計算之利息。二、
    願供擔保請准宣告假執行（見本院卷第12頁）。嗣原告陸續
    為訴之變更、追加，茲分述如下：原告於110年9月7日具狀
    追加備位聲明，並變更聲明為：一、先位聲明：1.被告甲○○
    應給付原告及如附表編號2至11所示之共有人2,139,000元，
    並按年息百分之5計算之利息。2.願供擔保請准宣告假執行
    。二、備位聲明：（一）被告甲○○應給付原告1,601,609元
    ，並按年息百分之5計算之利息。（二）願供擔保請准宣告
    假執行（見本院卷第84頁）。經核備位之訴與原訴之主要爭
    點均相同，相關訴訟及證據資料亦可繼續援用，應認請求之
    基礎事實為同一，亦不甚礙被告之防禦及訴訟之終結，且經
    被告表示沒有意見（見本院卷第80頁），依上揭規定，此部
    分追加，應予准許。又原告於110年11月8日具狀追加乙○○為
    被告，並變更聲明為：一、先位聲明：（一）被告甲○○應給
    付原告及如附表編號2至11所示之共有人2,139,000元，及自
    本件起訴狀繕本送達翌日起至清償日止，按年息百分之5計
    算之利息。（二）願供擔保請准宣告假執行。二、備位聲明
    ：（一）被告甲○○、乙○○應連帶給付原告1,601,609元，及
    自本件追加被告起訴狀繕本送達翌日起至清償日止，按年息
    百分之5計算之利息。（二）願供擔保請准宣告假執行（見
    本院卷第124頁）。復於110年12月23日期日，當庭就備位之
    訴追加民法第184條第1項前段、第185條為請求權基礎（見
    本院卷第164頁），經核上開追加被告及請求權基礎部分，
    雖經被告表示不同意原告訴之追加（見本院卷第165頁），
    惟原告所為訴之追加，係基於其主張共有土地建有房屋遭被
    告無權出租而受有租金之利益之損害之同一基礎事實，依上
    揭法律意旨，應予准許。
貳、實體方面
一、原告起訴主張略以：新北市○○區○○段000地號土地（下稱系
    爭土地）之全體共有人如附表所示，系爭土地上建有門牌號
    碼新北市○○區○○里○○○路○段000號之2房屋（下稱000號房屋
    ）由原告管理。詎被告甲○○及訴外人雷典穎未經系爭土地全
    體共有人同意，擅自將000號房屋門牌號碼改為新北市○○區○○○路○段000號之2【即本院109年度重訴字第235號拆屋還地
    事件中（下稱另案235號訴訟），新北市淡水地政事務所民
    國109年2月18日新北淡地測字第1096082462號函所附土地複
    丈成果圖所示A部分建物（下稱系爭建物）】（見本院108年
    度士調字第1023號卷第31、32頁），並以訴外人雷典穎名義
    於104年8月2日與訴外人丁○○簽訂租賃契約書（每月租金31,
    000元，租賃期間自104年8月1日起至109年7月31日止），於
    107年6月5日改以訴外人乙○○名義與丁○○簽訂租賃契約書（
    每月租金31,000元，租賃期間自107年6月5日起至112年6月4
    日止），租金均由被告甲○○收取並據為己有。被告甲○○自10
    4年8月1日起至110年4月止，共計收取租金2,139,000元（計
    算式：31,000元×69月＝2,139,000元），侵害系爭土地共有
    人之權利，爰依民法第179條規定提起本件訴訟，並先位聲
    明：（一）被告甲○○應給付原告及如附表編號2至11所示之
    共有人2,139,000元，及自本件起訴狀繕本送達翌日起至清
    償日止，按年息百分之5計算之利息。（二）願供擔保請准
    宣告假執行。備位聲明：（一）被告甲○○、乙○○應連帶給付
    原告1,601,609元，及自本件追加被告起訴狀繕本送達翌日
    起至清償日止，按年息百分之5計算之利息。（二）願供擔
    保請准宣告假執行。
二、被告則以：
(一)原告請求給付不當得利屬可分之金錢債權，原告僅得按其應
    有部分，請求被告返還所受利益，不得依民法第821條規定
    為全體共有人請求。
(二)被告否認將系爭建物門牌號碼改為新北市○○區○○○路○段000
    號之2，被告甲○○亦否認自訴外人丁○○收取租2139,000元，
    原告就此應負舉證責任。
(三)原告另對被告甲○○之子女即訴外人雷典穎、乙○○、雷政蓉所
    提塗銷地上權登記等事件，經本院109年度訴字第954號民事
    判決原告敗訴（下稱954號判決，見本院卷第66至71頁），
    而原告無權占有新北市○○區○○段000○號即門牌號碼新北市○○
    區○○街00號房屋，經本院109年度士簡字第903號民事判決命
    原告應騰空返還全體共有人（下稱903號判決，見本院卷第7
    2至76頁），上開判決均認被告甲○○無無權占有系爭土地及
    受有不當得利。　　
(四)與訴外人丁○○簽訂租賃契約書者非被告甲○○，縱丁○○有給付
    租金亦係交付雷典穎、乙○○。雷典穎、乙○○係繼承祖父雷榮
    昌之出租權，並基於給付孝親費及扶養費為由指示丁○○直接
    將租金交付被告甲○○，於租賃期間共交付被告甲○○1,915,00
    0元。被告甲○○受領該等金錢係基於雷典穎、乙○○給付扶養
    費或贈與關係，有法律上之原因，不構成不當得利。
(五)原告前以被告無權占有系爭土地為由訴請拆除系爭建物，經
    另案235號訴訟判決駁回確定，該案之當事人同為兩造，訟
    爭事實同為被告就系爭建物有無事實上處分權及系爭建物是
    否無權占有系爭土地，對本件原告請求不當得利部分固無既
    判力，然就重要爭點之判斷亦有爭點效，原告自不得為相反
    之主張。原告於本件主張被告為系爭建物之事實上處分權人
    所舉之證據，與另案235號訴訟相同，惟出租之使用收益行
    為係負擔行為，不以有處分權為必要，是出租人非必為所有
    權人或事實上處分權人。並聲明：1.原告之訴駁回。2.如受
    不利判決，願供擔保請准宣告免為假執行。
三、本院之判斷　　
（一）原告主張系爭土地為如附表所示之全體共有人所共有，系
      爭土地上建有系爭建物，而系爭建物以訴外人雷典穎名義
      於104年8月2日與訴外人丁○○簽訂租賃契約書（每月租金3
      1,000元，租賃期間自104年8月1日起至109年7月31日止）
      ，於107年6月5日改以訴外人乙○○名義與丁○○簽訂租賃契
      約書（每月租金31,000元，租賃期間自107年6月5日起至1
      12年6月4日止）出租予訴外人丁○○，訴外人丁○○並將租金
      匯至指定之被告甲○○之銀行帳戶等情，為被告所不爭執，
      並有原告所提出之系爭土地土地登記第一類謄本、房屋租
      賃契約書2件、本院109年度重訴字第235號民事判決及所
      附新北市淡水地政事務所民國109年2月18日新北淡地測字
      第1096082462號函所附土地複丈成果圖、新北市淡水區農
      會匯款申請書共12紙等在卷可按（以上均影本，見本院卷
      第、22至25、32至44、92至102頁），堪信為真實。本件
      原告主張被告甲○○擅自將系爭建物出租予訴外人丁○○而侵
      害原告及共有人所有權，受有相當於系爭建屋出租所收取
      租金之不當得利或損害，分別請求被告甲○○返還不當得利
      予原告及全體共有人或被告2人返還或連帶賠償相當於所
      收取租金之不當得利或損害予原告，為被告所否認，並以
      上揭情詞置辯，是本件爭點在於1.系爭建物是否係為被告
      所有或具有事實上處分權？系爭建物是否由被告占有出租
      予訴外人丁○○？2.原告先位請求被告甲○○返還相當於出租
      系爭建物租金之不當得利予系爭土地全體共有人是否有理
      由？3.原告備位請求被告2人返還相當於出租系爭建物租
      金之不當得利予原告或連帶賠償相當於出租系爭建物租金
      之損害予原告是否有理由？茲判斷論述如下。
（二）無法認定系爭建物為被告所有或具有事實上處分權，亦無
      法認定被告占有出租予訴外人丁○○，茲論述如下：
　　1.按當事人主張有利於己之事實者，就其事實有舉證之責任
      。民事訴訟法第277條前段定有明文。則原告主張系爭建
      物為被告所有或具有事實上處分權或系爭建物為被告占有
      出租予訴外人丁○○等有利原告之事實，均應由原告負舉證
      責任。
　　2.原告主張系爭建物即為136號房屋原由原告管理，而為被
      告甲○○及訴外人雷典穎未經系爭土地全體共有人同意，擅
      自將136號建物門牌號碼改為新北市○○區○○○路○段000號之
      2（即系爭房屋）出租云云，為被告所否認。而原告雖提
      出136號建物之新北市政府稅捐稽徵處105年至109年房屋
      稅繳款書為據，惟此僅可認定原告為000號建物房屋稅之
      納稅義務人，並無法認定000號建物即為系爭建物，是當
      無法據此認定原告所主張系爭建物原由原告管理為真實。
      況且原告前於另案235號訴訟中主張被告2人及訴外人雷典
      穎為系爭建物之所有權人或事實上處分權人，而請求拆除
      系爭建物並返還土地予共有人全體，顯見原告之主張前後
      已有不符，難以採信。
　　3.原告於本件中亦主張被告甲○○為系爭建物事實上處分權人
      ，就此為被告所否認。而原告雖主張被告甲○○以訴外人雷
      典穎或被告乙○○名義將系爭建物出租予訴外人丁○○，亦為
      被告所否認。惟即使被告等有將系爭建物出租之使用收益
      行為，由於出租行為並不以有系爭建物之所有權或事實上
      處分權為必要，則原告上揭主張已非可採，且原告於另案
      235號訴訟中以相同理由，請求被告等拆屋還地，而為該
      案判決所不採，在原告並未舉出其他證據證明下，當無法
      認定被告等為系爭建物之所有權人或事實上處分權人。況
      且，以證人丁○○於本院審理時證稱略以：伊於所承租門牌
      號碼新北市○○區○○○路0 段000號之2房屋開設龍捲風餐廳
      。系爭建物系伊約自92年起向雷榮昌先生承租至今。伊1
      個月付租金31000元，以匯款的方式支付。而原告準備書
      一狀附件6 所示的匯款單是伊匯房租的匯款單，匯款的收
      款人上面記載的是甲○○。而起訴狀附件3 、4 的2件租賃
      契約上的丁○○都是伊簽的。伊合約是跟雷典穎先生接洽簽
      約。是雷先生指定伊匯款到該帳戶等情明確（見本院卷第
      118至121頁）。是將系爭建物出租予訴外人丁○○之人應為
      訴外人雷典穎，並非被告等。再者，依被告所提出105年
      度至109年度綜合所得稅各類所得資料清單共5紙（以上均
      影本，見本院卷第152至160頁）顯示，龍捲風餐廳所每年
      所支付之租金372,000元，均由訴外人雷典穎申報為所得
      人，是尚無法僅以訴外人丁○○將每月租金匯款至被告甲○○
      之帳戶；或是曾以被告乙○○名義簽立租約，即行認定係被
      告甲○○或被告乙○○為系爭建物之所有權人或事實上處分權
      人亦或是將系爭房屋出租之占有人甚明。
　　4.綜上所述，依據原告所舉證據調查結果，尚無法認定系爭
      建物為被告等所有或占有而出租予訴外人丁○○。
（三）原告先位依不當得利法律關係，請求被告甲○○返還相當於
      出租系爭建物租金之不當得利予系爭土地全體共有人並無
      理由，茲論述如下：　　
　　1.按無法律上之原因而受利益，致他人受損害者，應返還其
      利益，民法第179 條前段定有明文。此不當得利債權之發
      生，須受利益與受損害間有直接因果關係存在，始足當之
      。苟未受有利益或所受利益與他人之受損害，非基於同一
      之原因事實，該損益之間並無直接因果關係，即不得依不
      當得利規定請求返還利益。又民法第821條規定，各共有
      人固得為共有人全體之利益，就共有物之全部，為回復共
      有物之請求。惟請求返還不當得利，並無該條規定之適用
      ，請求返還不當得利，而其給付可分者，各共有人僅得按
      其應有部分，請求返還（最高法院88年度台上字第1341 
      號民事判決意旨參照）。
　　2.本件原告既無法證明被告甲○○為占用系爭土地之系爭建物
      之所有權人或事實上處分權人，亦無法證明系爭建物為被
      告甲○○出租予訴外人丁○○，均如上述。則被告甲○○因訴外
      人雷典穎出租系爭建物而指示訴外人丁○○將租金匯至被告
      甲○○帳戶而取得租金利益，與原告為系爭土地共有人因系
      爭建物未得土地所有權人同意無權占用系爭土地而發生損
      害，二者非基於同一之原因事實，並無直接因果關係存在
      ，核與不當得利規定之要件有間，是原告所為先位請求，
      並無理由，應予駁回。
　　3.又原告僅為系爭土地共有人之一，故並無法依民法第821
      條規定代共有人全體向未經共有人同意無權占用系爭土地
      之人主張不當得利之返還請求權，是原告主張返還金額超
      過其應有部分比例之不當得利請求返還予原告以外之其他
      共有人之先位請求部分，亦無理由，應予駁回。
（四）原告備位依不當得利或侵權行為法律關係，請求被告2人
      返還相當於出租系爭建物租金之不當得利予原告或連帶賠
      償相當於出租系爭建物租金之損害予原告並無理由，茲判
      斷論述如下：
　　1.按無法律上之原因而受利益，致他人受損害者，應返還其
      利益，民法第179 條前段定有明文。此不當得利債權之發
      生，須受利益與受損害間有直接因果關係存在，始足當之
      。苟未受有利益或所受利益與他人之受損害，非基於同一
      之原因事實，該損益之間並無直接因果關係，即不得依不
      當得利規定請求返還利益。而本件原告既無法證明被告2
      人為占用系爭土地之系爭建物之所有權人或事實上處分權
      人，亦無法證明系爭建物為被告2人占有而出租予訴外人
      丁○○，均如上述。則被告甲○○因訴外人雷典穎出租系爭建
      物而指示訴外人丁○○將租金匯至被告甲○○帳戶而取得租金
      利益，與原告為系爭土地共有人因系爭建物未得土地所有
      權人同意無權占用而發生損害，二者非基於同一之原因事
      實，並無直接因果關係存在，核與不當得利規定之要件有
      間，是原告依不當得利法律關係所為備位請求，並無理由
      ，應予駁回。
　　2.按因故意或過失，不法侵害他人之權利者，負損害賠償責
      任。民法第184條第1項前段定有明文。是侵權行為所發生
      之損害賠償請求權，以有故意或過失不法侵害他人權利為
      要件。而本件原告既無法證明被告2人為占用系爭土地之
      系爭建物之所有權人或事實上處分權人，亦無法證明系爭
      房屋為被告2人占有系爭建物而出租予訴外人丁○○，均如
      上述。則原告並無法證明被告2人有何共同不法侵害原告
      系爭土地所有權之情形，是原告依不當得利法律關係所為
      備位請求，並無理由，應予駁回。
四、綜上所述，（一）原告先位聲明依民法第179條規定之不當
    得利法律關係，請求被告甲○○應給付原告及如附表編號2至1
    1所示之共有人2,139,000元，及自本件起訴狀繕本送達翌日
    起至清償日止，按年息百分之5計算之利息，並無理由；（
    二）原告備位聲明依民法第179條規定之不當得利法律關係
    ；民法第184條第1項前段、第185條規定之侵權行為法律關
    係，請求被告甲○○、乙○○應連帶給付原告1,601,609元，及
    自本件追加被告起訴狀繕本送達翌日起至清償日止，按年息
    百分之5計算之利息，亦無理由，均應予駁回。又原告之訴
    既經駁回，其假執行之聲請亦失所附麗，應併予駁回。
五、本件為判決之基礎已臻明確，兩造其餘攻擊及防禦方法核與
    本件判決結果不生影響，爰不予一一論述，附此敘明。
六、據上論結，本件原告之訴為無理由，應依民事訴訟法第78條
    ，判決如主文。 
中　　華　　民　　國　　111 　年　　2 　　月　　25　　日
                  民事第二庭  法  官  方鴻愷
以上正本係照原本作成。
如對本判決上訴須於判決送達後20日內向本院提出上訴狀。如委
任律師提起上訴者，應一併繳納上訴審裁判費。
中　　華　　民　　國　　111 　年　　2 　　月　　25　　日
                              書記官  陳紀元
附表：新北市○○區○○段000地號土地共有人
編號 姓名 權利範圍 1 丙○○（即原告） 3240分之2426 2 雷金 （失蹤人財產管理人王阿華） 9分之1 3 雷燦堂 （遺產管理人雷何順） 3240分之72 4 雷何順 3240分之36 5 金久建設有限公司 36分之1 6 雷文川 3240分之6 7 雷秀玉 3240分之6 8 賴秉宏 3240分之4 9 雷政蓉 270分之7 10 乙○○ 540分之8 11 雷秀春 30分之1